【裁判字號】    95,婚,410
【裁判日期】    951218
【裁判案由】    確認婚姻關係存在
【裁判全文】
臺灣新竹地方法院民事判決               95年度婚字第410號
原      告  甲○○
                      民國61.
被      告  乙○○
                      民國64.
當事人間請求確認婚姻關係存在事件，本院於95年12月4日言詞
辯論終結，判決如下：
    主  文
確認原告與被告間婚姻關係存在。
訴訟費用由被告負擔。
    事實及理由
壹、原告起訴主張：
一、兩造於民國85年2月12日結婚，婚後共同育有四名子女。95
    年初，被告一直以其在外背負巨額債務，怕連累原告為由，
    希望與原告離婚，原告不能認同，故未依其要求。嗣於95年
    4月間，原告無意間發現被告有外遇，經追問下，被告及該
    第三者坦承事實，並答應從此不再來往，原告亦既往不究。
    95年8月間，被告稱現在工作的店內，需經常和客人應酬，
    被告怕原告醋海生波，跑去店內鬧事，屢屢吵著要辦理離婚
    ，並謂辦理離婚後，全家仍可住在一起等語，誆誘原告答應
    辦理離婚手續。
二、兩造乃於95年8月17日簽立離婚協議書，原告除簽名外，其
    餘手寫條款均係被告所寫，當時並無證人在場。離婚協議書
    上之二位證人係被告事後另行覓得證人簽名蓋章，原告未曾
    與二名證人謀面。8月30日被告方持證人業已簽署完畢之協
    議書，偕原告赴戶政事務所辦理離婚登記，被告並將其與四
    名子女戶籍遷入娘家地址，但事實上兩造與子女仍共同生活
    。但自此之後，被告即經常晚歸，95年10月30日原告見被告
    深夜1、2點仍不回家，乃去被告工作地點找被告，雙方為此
    事大吵之後，被告即離家。原告實後悔自己一時錯誤之決定
    ，為此起訴確認兩造婚姻關係存在。
三、兩造95年8月30日所為之離婚登記為無效，兩造婚姻關係仍
    存在：
（一）按協議離婚亦為契約之一種，必須雙方當事人意思合致，
      契約始能成立。所謂意思合致，除具備同一內容之意思外
      ，且在主觀上須有與他方意思表示相結合而使發生法律上
      效果之意念存在，倘兩造離婚係通謀而為之虛偽意思表示
      ，依法自不生效力，最高法院58年度台上字第129號、58
      年度台上字第2626號裁判可供參照。本件兩造簽離婚協議
      書是通謀虛偽意思表示，已如前述，兩造生活與離婚前一
      樣，與子女們仍住一起即可證。
（二）按兩願離婚，應以書面為之，有二人以上證人之簽名並應
      向戶政機關為離婚之登記，如未依此方式為之，則所為之
      離婚協議仍屬無效，此為民法第1050條、第73條定有明文
      ，最高法院28年上字第1306號判例亦可參照。次按兩願離
      婚書上應有證人之簽名，其目的在確保當事人之真意，防
      止非基於自由意思之離婚。然證人在兩願離婚之證書上簽
      名，固無須於該證書作成時同時為之（最高法院42年台上
      字第1001號判例）。惟既稱證人，自須對於離婚之協議在
      場聞見，或知悉當事人間有離婚之協議，始足當之。如配
      偶之一方持協議離婚書向證人請求簽名時，他方尚未表示
      同意離婚，證人自不知他方之意思，即不能證明雙方已有
      離婚之協議。是證人縱已簽名，仍不能謂已備法定要件而
      生離婚之效力（參最高法院69年度第10次民事庭會議決議
      ）。又證人雖不限於與當事人相熟識，亦不限於協議離婚
      時在場，然究難謂非親見或親聞當事人確有離婚真意之人
      亦得為證人（參最高法院28年上字第353號、68年台上字
      第3792號判例）。離婚協議書上之證人，如確未親見或親
      聞雙方當事人確有離婚之真意，自難認雙方之協議離婚已
      具備法定要件而生離婚之效力。本件二位證人於兩造簽立
      系爭離婚協議書時，根本未在場見聞兩造是否有確有離婚
      之真意，無法證明雙方已有離婚之協議，依前開最高法院
      決議意旨，系爭離婚協議書不符民法1050條所定兩願離婚
      法定要件，離婚依法為無效等語。並聲明求為判決如主文
      所示。
貳、被告則辯稱：兩造已離婚。請求駁回原告之訴，訴訟費用由
    原告負擔。
參、得心證之理由：
一、按確認法律關係之訴，非原告有即受確認判決之法律上利益
    者，不得提起之，民事訴訟法第247條第1項定有明文。又「
    確認婚姻成立或不成立」，自字面解釋，雖與「確認婚姻關
    係存在或不存在」尚屬有間，然在實務上，如當事人就兩願
    離婚是否無效有爭執為原因，而訴求確認婚姻關係存在或不
    存在，亦認屬於民事訴訟法第568條第1項所謂確認婚姻成立
    或不成立之訴，此細繹本院33年上字第4885號判例意旨可以
    明瞭 (最高法院73年度台上字第3389號判決要旨參照)。本
    件原告主張，其雖於95年8月30日與被告辦理離婚登記手續
    ，惟二位證人於兩造簽立系爭離婚協議書時，根本未在場見
    聞兩造是否確有離婚之真意，故兩造協議離婚，因欠缺離婚
    之形式要件，依法應屬無效，兩造婚姻關係仍有效存在，茲
    因戶籍謄本上記載兩造現已離婚，與事實不符，則原告確有
    必要藉由法院之確認判決確認其與被告間之婚姻關係是否存
    在，以除去戶籍登記與事實不符之法律上不安定狀態，故本
    件原告有即受確認判決之法律上利益，合先敘明。
二、兩造結婚後，嗣於95年8月30日協議離婚，離婚協議書有證
    人張麟雅、盧怜佑之簽名，兩造復持婚協議書至戶政機關辦
    理離婚登記手續一節，為兩造所不爭執，且有原告提出離婚
    協議書影本在卷可稽，自堪信為真實。
三、按兩願離婚，應以書面為之，有二人以上證人之簽名並應向
    戶政機關為離婚之登記。民法第1050條定有明文。所稱兩願
    離婚應以書面為之，並應有二人以上證人之簽名，既為民法
    第1050條所規定之方式，故夫妻間雖有離婚之合意，如未依
    此方式為之，依民法第73條規定，自屬無效 (最高法院著有
    42年台上字第1001號判例可資參照)。而所稱二人以上證人
    簽名，固不限於作成離婚證書時為之，亦不限於協議離婚時
    在場之人始得為證人，然究難謂非親見或親聞雙方當事人確
    有離婚真意之人，亦得為證人（最高法院著有68年台上字第
    3792號判例、69年第10次民事庭決議可資參照）。從而離婚
    時，欠缺離婚協議書之書面或二人以上證人之簽名或離婚登
    記，均係欠缺法定方式，依民法第73條規定，應屬無效，他
    方自不得主張已具備離婚書面、離婚登記而補正二人以上證
    人之簽名之餘地（最高法院著有75年度台上字第894號判決
    意旨參照）。
四、查，經詢問離婚協議書所載證人盧怜佑（71年4月16日生）
    「離婚協議書簽名過程如何？」時，證稱：「日期不記得，
    是在我住處樓下簽名的。是在新竹市○○路○段住所樓下簽
    名。當時是被告拿給我簽名的，當時原告不在場。」；再詢
    之「有無問原告是否要離婚？」，則證稱：「沒有。」；又
    詢之「如何知道原告要離婚？」，則證稱：「我只有聽被告
    說兩造離婚，我沒有問過原告是否要離婚，我簽名之前也都
    沒有問過原告是否要離婚。」等語（見本院95年12月4日言
    詞辯論筆錄）。另詢問證人張麟雅（63年12月20日生）「請
    陳述簽離婚協議書的過程？」，證稱：「日期不記得，是在
    我的店裡，是在新竹市○○街五十三號，當時是被告拿給我
    簽名，被告說要與原告辦理離婚，原告當時沒有在場。」；
    再詢之「簽名前是否問過原告是否要離婚？」，則證稱：「
    沒有。」；又詢之「簽名過後是否有問原告是否要離婚？」
    ，則證稱：「沒有。我只有聽被告說兩造要離婚。」等語甚
    詳（見同前筆錄）。則證人盧怜佑、張麟雅既未在兩造簽署
    離婚協議書時，在場親見或親聞兩造有離婚之合意，應認兩
    造離婚，因欠缺法定方式「二人以上證人之簽名」而不生效
    力。職是，原告請求確認兩造婚姻關係存在，為有理由，應
    予准許。
肆、訴訟費用之負擔：民事訴訟法第78條。
中    華    民    國    95    年    12    月    18    日
                  家事法庭法  官  許翠玲
以上正本係照原本作成。
如對本判決上訴，須於判決送達後20日之不變期間內，向本院提
出上訴狀
                          書記官  陳宏城
中    華    民    國    95    年    12    月    18    日


司法院資訊處製作；財團法人民間司法改革基金會備份。
